---
title: "ExploraC'C#o dos dados de isC3topos do trabalho de Wilson et al 2022"
author: "Felipe"
date: "24/03/2022"
output: html_document
---

```{r setup, include=FALSE}
knitr::opts_chunk$set(echo = TRUE)
```


Carregando pacotes

```{r message=FALSE warning=FALSE}
#carregando pacotes de manipular dados
suppressPackageStartupMessages(library(plyr))
suppressPackageStartupMessages(library(dplyr))
suppressPackageStartupMessages(library(tidyr))
suppressPackageStartupMessages(library(stringr))
suppressPackageStartupMessages(library(stringi))
suppressPackageStartupMessages(library(tidyverse))

#exporting as an html file
suppressPackageStartupMessages(library(knitr))

```

```{r message = FALSE , warning = FALSE}
#Pacotes de anC!lises
suppressPackageStartupMessages(library(corrplot))#used to plot correlation matrices
suppressPackageStartupMessages(library(ranger))#random forest regression
suppressPackageStartupMessages(library(iml))#package used to calculate the effect sizes,including Friedman's h-stat
suppressPackageStartupMessages(library(spm))#cross-validation on ranger RF
suppressPackageStartupMessages(library(phenocamr))#package for calculating optimal span using BIC
suppressPackageStartupMessages(library(ape))#use for calculating Moran's I of the residu als to test for spatial autocorrelation
suppressPackageStartupMessages(library(sf))#use for setting up data for cross-validation

#pacotes de plotagem
#install.packages("SIBER")
suppressPackageStartupMessages(library(SIBER))
suppressPackageStartupMessages(library(ggplot2))


```

PreparaC'C#o dos dados

```{r}
library(readr)
dat <- read.csv("iso_andesdois.csv", na.strings = c("","NA"))
names(dat)
#View(dat)
```
Separando dados de isC3topos de carbono e nitrogC*nio sem valores "NA"
```{r}
dat.both<-dat[which(dat$N.b.coll.!= "NA" & dat$C.b.coll. != "NA"),] 
# selecionando os dados de N e C sem os valores NA
```

Separando dados do Centro-Sul dos andes
```{r}
#usando mC)todo pipe do pacote tydverse
dat.peru<-dat.both %>% filter(Region %in% c("South Coast","Central Coast","South Highlands","Central Highlands"))
```

Manipulando dados do Centro-Sul do Peru, filtrando por cronologia (EIP,MH,LIP)
```{r}
dat.peru.temp <- dat.peru %>% filter(Period%in%c("Early Intermediate Period","Middle Horizon","Late Intermediate Period"))
#View(dat.peru.temp)
#write.csv(dat.peru.temp, "dadosisoperu.csv",row.names = FALSE)

```


Preparando os dados para usar o pacote Siber para plotar elipses
```{r}
dat.siber <- dat.peru.temp [,c("C.b.coll.", "N.b.coll.","elev.factor","Period")]
colnames(dat.siber) <- c("iso1", "iso2", "group","community")

dat.siber.periods <- dat.siber [which(dat.siber$community == "Early Intermediate Period" | dat.siber$community == "Middle Horizon" | dat.siber$community == "Late Intermediate Period"),]



# criando subdatasets para gerar as elipses


siber.eip <- dat.siber.periods %>% filter (community == "Early Intermediate Period")

siber.mh <- dat.siber.periods %>% filter(community == "Middle Horizon")

siber.lip <- dat.siber.periods %>% filter(community == "Late Intermediate Period")


```

```{r}
siber.eip <- createSiberObject(siber.eip)
#reorder the levels so they go Coastal, Mid-elevation, Highland
siber.eip$original.data$group <- factor(siber.eip$original.data$group, levels = c("Coastal", "Mid-elevation", "Highland"))

siber.mh <- createSiberObject(siber.mh)

siber.mh$original.data$group <- factor(siber.mh$original.data$group, levels = c("Coastal", "Mid-elevation","Highland"))# Amostras "Highland" da regiC#o do Titicaca foi considerada para comparaC'C5es aproximadas

siber.lip <- createSiberObject(siber.lip)

siber.lip$original.data$group <- factor(siber.lip$original.data$group, levels = c("Coastal", "Mid-elevation", "Highland"))


```

Escolhendo cores rgb para a plotagem:

```{r}
coast.alpha <- rgb(68,1,84, max = 255, alpha = 60)
midel.alpha <- rgb(33,144,140, max = 255, alpha = 60)
highl.alpha <- rgb(253,231,37, max = 255, alpha = 90)
```

Plotando valores de Carbono e NitrogC*nio com 95% de intervalo de confianC'a para cada categoria de elevaC'C#o por perC-odo:

```{r}
# preparando parC"metros para os plots 

#png("Siber_C_N_plots.png", width = 5, height = 3.5, units = 'in', res = 300)
par(pty = "s", mfrow = c(2,3),oma = c(4,4,1,1),mar = c(1,1,1,1), xpd = NA)

#Early Intermediate Period

par(mar=c(0.5,1.5,1.5,1.5))

plot(siber.eip$original.data$iso1, siber.eip$original.data$iso2, ylim = c(0,35), xlim =
c(-25,-5), pch = 19, col = c(coast.alpha, midel.alpha, highl.alpha)[siber.eip$original.data$group], xlab = "", ylab = "", xaxt = "na")
coords <- addEllipse(siber.eip$ML.mu[[1]][ , , 1],
                    siber.eip$ML.cov[[1]][ , , 1],
                    m = NULL,
                    n = 100,
                    p.interval = 0.95,
                    ci.mean = FALSE,
                    col = "#440154FF",
                    lty = 1,
                    lwd = 2)
coords <- addEllipse(siber.eip$ML.mu[[1]][ , , 2],
                    siber.eip$ML.cov[[1]][ , , 2],
                    m = NULL,
                    n = 100,
                    p.interval = 0.95,
                    ci.mean = FALSE,
                    col = "#21908CFF",
                    lty = 1,
                    lwd = 2)
coords <- addEllipse(siber.eip$ML.mu[[1]][ , , 3],
                    siber.eip$ML.cov[[1]][ , , 3],
                    m = NULL,
                    n = 100,
                    p.interval = 0.95,
                    ci.mean = FALSE,
                    col = "#FDE725FF",
                    lty = 1,
                    lwd = 2)
text(-25, 0.5, labels = "Early Intermediate Period", pos = 4, cex = 0.75)
mtext(text = expression({delta}^15*N~'\u2030'), side = 2, line = 3, at = -3, cex = 0.75)
legend("topleft", bty="n", col=c("#440154FF", "#21908CFF", "#FDE725FF"), pch = 19, legend=c("Coastal", "Mid-elevation", "Highland"), cex = 0.75)

#par(mar=c(0.5,1.5,1.5,1.5))

plot(siber.mh$original.data$iso1, siber.mh$original.data$iso2, ylim = c(0,35), xlim =
c(-25,-5), pch = 19, col = c(coast.alpha, midel.alpha, highl.alpha)[siber.mh$original.data$group], xlab = "", ylab = "", xaxt = "na")
coords <- addEllipse(siber.mh$ML.mu[[1]][ , , 1],
                    siber.mh$ML.cov[[1]][ , , 1],
                    m = NULL,
                    n = 100,
                    p.interval = 0.95,
                    ci.mean = FALSE,
                    col = "#440154FF",
                    lty = 1,
                    lwd = 2)
coords <- addEllipse(siber.mh$ML.mu[[1]][ , , 2],
                    siber.mh$ML.cov[[1]][ , , 2],
                    m = NULL,
                    n = 100,
                    p.interval = 0.95,
                    ci.mean = FALSE,
                    col = "#21908CFF",
                    lty = 1,
                    lwd = 2)
coords <- addEllipse(siber.mh$ML.mu[[1]][ , , 3],
                    siber.mh$ML.cov[[1]][ , , 3],
                    m = NULL,
                    n = 100,
                    p.interval = 0.95,
                    ci.mean = FALSE,
                    col = "#FDE725FF",
                    lty = 1,
                    lwd = 2)

text(-25, 0.5, labels = "Middle Horizon", pos = 4, cex = 0.75)

#par(mar=c(0.5,1.5,1.5,1.5))

plot(siber.lip$original.data$iso1, siber.lip$original.data$iso2, ylim = c(0,35), xlim =
c(-25,-5), pch = 19, col = c(coast.alpha, midel.alpha, highl.alpha)[siber.lip$original.data$group], xlab = "", ylab = "", xaxt = "na")
coords <- addEllipse(siber.lip$ML.mu[[1]][ , , 1],
                    siber.lip$ML.cov[[1]][ , , 1],
                    m = NULL,
                    n = 100,
                    p.interval = 0.95,
                    ci.mean = FALSE,
                    col = "#440154FF",
                    lty = 1,
                    lwd = 2)
coords <- addEllipse(siber.lip$ML.mu[[1]][ , , 2],
                    siber.lip$ML.cov[[1]][ , , 2],
                    m = NULL,
                    n = 100,
                    p.interval = 0.95,
                    ci.mean = FALSE,
                    col = "#21908CFF",
                    lty = 1,
                    lwd = 2)
coords <- addEllipse(siber.lip$ML.mu[[1]][ , , 3],
                    siber.lip$ML.cov[[1]][ , , 3],
                    m = NULL,
                    n = 100,
                    p.interval = 0.95,
                    ci.mean = FALSE,
                    col = "#FDE725FF",
                    lty = 1,
                    lwd = 2)

text(-25, 0.5, labels = "Late Intermediate Period", pos = 4, cex = 0.75)

```



Dando seguimento a anC!lise. Agora utilizando um dataset que contC)m somente dados da regiC#o centro-sul do Peru:

```{r}
data_isoperu <- read.csv("data_isoperu.csv",na.strings = "NA", sep = ";")
data_isoperu <- data_isoperu %>% select(Site.ID:Citations)
names(data_isoperu)
#View(data_isoperu)
```
Separando dados de N e C para plotar distribuiC'C5es
```{r}
data_N <- data_isoperu %>% mutate(C.b.coll.= NULL)
data_C <- data_isoperu %>% mutate(N.b.coll.= NULL)
#head(data_N)
#head(data_C)
```


Checando distribuiC'C5es de isotopo de N atravC)s do tempo para cada zona de elevaC'C#o (nota: o Horizonte mC)dio nC#o contC)m amostras "Highland")

```{r}
data_N$med.date <-(data_N$Start.BP+data_N$End.BP)/2 # apresentar apenas a data mC)dia

#filtrando individuos por fator de elevaC'C#o

N_coast <- data_N %>% filter(elev.factor == "Coastal") 

N_midel <- data_N %>% filter(elev.factor == "Mid-elevation")

N_high <- data_N %>% filter(elev.factor == "Highland")

#plotando os histogramas

par(mfrow = c(2,2))
hist(data_N$med.date, xlab = "yBP", ylab = "N.Individuos", main = "", xlim = c(0,2000))
mtext ("todos os individuos (n=833)", cex = 0.75)
hist(N_coast$med.date, col = "#440154FF", xlab = "yBP", ylab = "N.Individuos", main = "", xlim = c(0,2000), ylim = c(0,300))
mtext("Individuos da costa (n = 228", cex = 0.75)
hist(N_midel$med.date, col = "#21908CFF", xlab = "yBP", ylab = "N.Individuos", main = "", xlim = c(0,2000), ylim = c(0,300))
mtext("Individuos de mC)dia elevaC'C#o (n = 531)", cex = 0.75)
hist(N_high$med.date, col = "#FDE725FF", xlab = "yBP", ylab = "N.Individuos", main =
"", xlim = c(0,2000), ylim = c(0,300))
mtext("Individuos das terras altas (n = 74)", cex = 0.75)



```

Aplicando o mesmo para o C:

```{r}
data_C$med.date <-(data_N$Start.BP+data_N$End.BP)/2 # apresentar apenas a data mC)dia

#filtrando individuos por fator de elevaC'C#o

C_coast <- data_N %>% filter(elev.factor == "Coastal") 

C_midel <- data_N %>% filter(elev.factor == "Mid-elevation")

C_high <- data_N %>% filter(elev.factor == "Highland")

#plotando os histogramas

par(mfrow = c(2,2))
hist(data_C$med.date, xlab = "yBP", ylab = "N.Individuos", main = "", xlim = c(0,2000))
mtext ("todos os individuos (n=833)", cex = 0.75)
hist(C_coast$med.date, col = "#440154FF", xlab = "yBP", ylab = "N.Individuos", main = "", xlim = c(0,2000), ylim = c(0,300))
mtext("Individuos da costa (n = 228", cex = 0.75)
hist(C_midel$med.date, col = "#21908CFF", xlab = "yBP", ylab = "N.Individuos", main = "", xlim = c(0,2000), ylim = c(0,300))
mtext("Individuos de mC)dia elevaC'C#o (n = 531)", cex = 0.75)
hist(C_high$med.date, col = "#FDE725FF", xlab = "yBP", ylab = "N.Individuos", main =
"", xlim = c(0,2000), ylim = c(0,300))
mtext("Individuos das terras altas (n = 74)", cex = 0.75)

```
Verificando colinearidade entre as variC!veis:
```{r}
cor.mtest <- function(mat) {
  mat <- as.matrix(mat)
  n <- ncol(mat)
  p.mat<- matrix(NA, n, n)
  diag(p.mat) <- 0
  for (i in 1:(n - 1)) {
    for (j in (i + 1):n) {
    tmp <- cor.test(mat[, i], mat[, j])
    p.mat[i, j] <- p.mat[j, i] <- tmp$p.value
    }
  }
    colnames(p.mat) <- rownames(p.mat) <- colnames(mat)
    p.mat
}

dat_Allvars_Pred <- with (data_N,
                          data.frame(
                            Temp_Mean,
                            Precip_Mean,
                            Temp_Mean_Seasonality,
                            Precip_Mean_Seasonality,
                            Demography.kde.14c))

cm <- cor(dat_Allvars_Pred ,method="pearson",use="pairwise.complete.obs")
                         
p.mat<-cor.mtest(dat_Allvars_Pred )

corrplot(cm,
        method="color",
        type="upper",
        diag=FALSE,
        bg="grey90",
        addCoef.col = "black",
        tl.col="black",
        outline = FALSE,
        addCoefasPercent=TRUE,
        p.mat = p.mat, sig.level = 0.05, insig = "blank"
      )
```
Colinearidade para carbono (C)

```{r}
cor.mtest <- function(mat) {
  mat <- as.matrix(mat)
  n <- ncol(mat)
  p.mat<- matrix(NA, n, n)
  diag(p.mat) <- 0
  for (i in 1:(n - 1)) {
    for (j in (i + 1):n) {
    tmp <- cor.test(mat[, i], mat[, j])
    p.mat[i, j] <- p.mat[j, i] <- tmp$p.value
    }
  }
    colnames(p.mat) <- rownames(p.mat) <- colnames(mat)
    p.mat
}

dat_Allvars_Pred <- with (data_C,
                          data.frame(
                            Temp_Mean,
                            Precip_Mean,
                            Temp_Mean_Seasonality,
                            Precip_Mean_Seasonality,
                            Demography.kde.14c))

cm <- cor(dat_Allvars_Pred ,method="pearson",use="pairwise.complete.obs")
                         
p.mat<-cor.mtest(dat_Allvars_Pred )

corrplot(cm,
        method="color",
        type="upper",
        diag=FALSE,
        bg="grey90",
        addCoef.col = "black",
        tl.col="black",
        outline = FALSE,
        addCoefasPercent=TRUE,
        p.mat = p.mat, sig.level = 0.05, insig = "blank"
      )
```

```{r}
dat.N <- data_N %>%
        dplyr::select(N.b.coll.,
        Temp_Mean,
        Precip_Mean,
        Temp_Mean_Seasonality,
        Precip_Mean_Seasonality,
        elev.factor,
        Demography.kde.14c)

set.seed(33)#set a seed for replicability
#examine how bone N values vary as a function of all other variables in the data
RF.N <- ranger(N.b.coll. ~ ., dat.N)#Use RF regression to predict nitrogen values usingeach of the predictor variables
print(RF.N)
```








Analisando dados por sexo:
```{r}
#Selecionando dados por sexo, escolhendo apenas masculino e feminino
data_isosex <- data_isoperu %>% filter(Sex%in%c("M","F"))
View(data_isosex)
data_isoM <- data_isoperu %>% filter(Sex%in%c("M"))
data_isoF <- data_isoperu %>% filter(Sex%in%c("F")) 


```

Buscando adicionar o rank de intensidade de violC*ncia por região
```{r}

```

