---
title: "Exploração e descrição estatística dos dados de isótopos"
author: "Felipe"
date: "25/03/2022"
output:
  html_document: default
  word_document: default
---

```{r setup, include=FALSE}
knitr::opts_chunk$set(echo = TRUE)
```

Carregando pacotes de manipulação de dados.É necessário instalar os pacotes previamente antes de carregá-los, pacotes no R podem ser instalados usando install.packages("nome do pacote")

```{r}
#
# 
suppressPackageStartupMessages(library(plyr))
suppressPackageStartupMessages(library(dplyr))
suppressPackageStartupMessages(library(tidyr))
suppressPackageStartupMessages(library(stringr))
suppressPackageStartupMessages(library(stringi))
suppressPackageStartupMessages(library(tidyverse))

#exportando como arquivo html
suppressPackageStartupMessages(library(knitr))

#instalando e carregando pacotes de visualização 

suppressPackageStartupMessages(if(!require(devtools)) install.packages("devtools"))
devtools::install_github("kassambara/ggpubr")

suppressPackageStartupMessages(library("ggpubr"))
suppressPackageStartupMessages(library(corrplot))
suppressPackageStartupMessages(library(RColorBrewer))

```

Carregando os dados:
```{r}
data_isoperu <- read.csv("data_iso_centrosul.csv",na.strings = "NA", sep = ";")
data_isoperu <- data_isoperu %>% select(Site.ID:Citations)
names(data_isoperu)
View(data_isoperu)
```
Checando normalidade nos dados por gráficos de densidade:

```{r}
#isótopo de carbono
ggdensity(data_isoperu$C.b.coll.,main = "Gráfico de densidade da consentração de carbono", xlab = "Carbono")
ggdensity(data_isoperu$N.b.coll.,main = "Gráfico de densidade da consentração de Nitrogênio", xlab = "Nitrogênio")
ggdensity(data_isoperu$Temp_Mean ,main = "Gráfico de densidade de temperatura média ", xlab = "Temperatura média")
ggdensity(data_isoperu$Demography.kde.14c, main = "Gráfico de densidade demografia", xlab = "Densidade demográfica")

```


Testando normalidade com qqplot:
```{r}
ggqqplot(data_isoperu$C.b.coll.)
ggqqplot(data_isoperu$N.b.coll.)
ggqqplot(data_isoperu$Demography.kde.14c)

```

Realizando teste de normalidade pelo método Shapiro-Wilk
```{r}
shapiro.test(data_isoperu$C.b.coll.)
shapiro.test(data_isoperu$N.b.coll.)
```
O teste indica que as amostras de Carbono e Nitrogênio não estão normalmente distribuidos


Plotando gráfico de correlação de Spearman entre carbono e nitrogênio
```{r}


```


Relizando testes de correlação em variáveis de interesse: 
```{r}
dat.correl <- data_isoperu %>% select(C.b.coll.,N.b.coll.,Temp_Mean,Precip_Mean,Temp_Mean_Seasonality,Precip_Mean_Seasonality,Demography.kde.14c)

#dat.correl_c <- data_isoperu %>% mutate(N.b.coll.=NULL) %>% select(Temp_Mean,Precip_Mean,Temp_Mean_Seasonality,Precip_Mean_Seasonality,Demography.kde.14c)



#names(data_isoperu)

correl <- cor(dat.correl,method = "spearman")
round(correl,2)
```

Plotando gráfico de correlação entre variáveis:
```{r}
corrplot(correl, method = c("color"), type="upper", order="hclust",
         col=brewer.pal(n=8, name="RdYlBu"))

#correl <- cor(dat.correl_c,method = "pearson")
#corrplot(correl, type="upper", order="hclust",
       #  col=brewer.pal(n=8, name="RdYlBu")

```




Testando correlação em períodos separados
```{r}
#selecionando dados por período:
#Periodo interméfdio primeiro (pip), Horizonte médio (hm), Período intermédio tardio(pit)

#A base de dados mostra os períodos em inglês

#pip
data.cor.pip <- data_isoperu %>% filter(Period%in%c("Early Intermediate Period")) %>% select(C.b.coll.,N.b.coll.,Temp_Mean,Precip_Mean,Temp_Mean_Seasonality,Precip_Mean_Seasonality,Demography.kde.14c)

#hm
data.cor.hm <- data_isoperu %>% filter(Period%in%c("Middle Horizon")) %>% select(C.b.coll.,N.b.coll.,Temp_Mean,Precip_Mean,Temp_Mean_Seasonality,Precip_Mean_Seasonality,Demography.kde.14c)

#pit

data.cor.pit <- data_isoperu %>% filter(Period%in%c("Late Intermediate Period")) %>% select(C.b.coll.,N.b.coll.,Temp_Mean,Precip_Mean,Temp_Mean_Seasonality,Precip_Mean_Seasonality,Demography.kde.14c)

```

```{r}
correl.pip <- cor(data.cor.pip,method = "spearman")
round(correl.pip,2)
```



```{r}
corrplot(correl.pip,method = c("color"), type="upper", order="hclust",
         col=brewer.pal(n=8, name="RdYlBu"))

```


```{r}
correl.hm <- cor(data.cor.hm,method = "spearman")
round(correl.hm,2)
```
```{r}
corrplot(correl.hm, method = c("color"), type="upper", order="hclust",
         col=brewer.pal(n=8, name="RdYlBu"))
```


```{r}
correl.pit <- cor(data.cor.pit,method = "spearman")
round(correl.pit,2)
```
```{r}
corrplot(correl.pit, method = c("color"), type="upper", order="hclust",
         col=brewer.pal(n=8, name="RdYlBu"))
```


