---
title: "Explorando os dados traumas"
author: "Felipe"
date: "25/02/2022"
output:
  html_document: default
  pdf_document: default
  word_document: default
---

```{r setup, include=FALSE}
knitr::opts_chunk$set(echo = TRUE) #funC'C#o para criar o tipo de saC-da do documento
```

Carregando bibliotecas para manipulaC'C#o de dados 

```{r echo = FALSE}
# C		necessC!rio instalar as biliotecas antes de carregC!-las. Execute o seguinte padrC#o de comando para instalar as bibliotecas: install.packages ("nome da bilioteca")

#carregando bibliotecas de manipular dados com o supressor de alertas
suppressPackageStartupMessages(library(plyr)) 
suppressPackageStartupMessages(library(dplyr))
suppressPackageStartupMessages(library(tidyr))
suppressPackageStartupMessages(library(stringr))
suppressPackageStartupMessages(library(stringi))
suppressPackageStartupMessages(library(tidyverse))
suppressPackageStartupMessages(library(readr))

#carregando bibliotecas para descriC'C#o estatC-stica e visualizaC'C#o

suppressPackageStartupMessages(library(pastecs))
suppressPackageStartupMessages(library(ggplot2))
#carregando biblioteca para criar a saC-da do documento
suppressPackageStartupMessages(library(knitr))
suppressPackageStartupMessages(library(MASS))
```


Carregando dados do arquivo  "traumas_centrosul_total.csv" correspondente a dados do centro-sul do Peru entre os perC-odos PIP,HM e PIT:
obs: a partir da linha 48 o banco contC)m dados de frequencia coletados por trabalhos que nC#o foi possC-vel obter acesso direto.

```{r}

dados_traumas <- read.csv("traumas_centrosul_total.csv", na.strings = "NA", sep = ";") 
names(dados_traumas) #execute este comando para ver os nomes das colunas/variC!veis presentes no banco de dados

#View(dados_traumas) #execute para visualizar todo o conjunto de dados em uma tabela separada

#head(dados_traumas) 


```

```{r}
data_hmpit <-dados_traumas %>% filter(cronologia%in%c("HM","PIT"))
#View(data_hmpit)
```

```{r}
install.packages("dplyr")
suppressPackageStartupMessages(library(dplyr))
data.analise <- data_hmpit %>% select(grupo.regional,cronologia,sitio,sexo,n_id,n_id_afetados)
```


```{r}
plot(data_hmpit$n_id_naoafetados,data_hmpit$n_id_afetados, xlab = "N indivC-duos observados",
     ylab= "individuos com traumas")

```



## _DescriC'C#o estatC-stica dos dados:_

Realizando descriC'C#o estatC-stica dos dados nC:mericos de interesse do estudo pela biblioteca "pastecs" 

```{r}
# A funC'C#o summary tambC)m pode ser utilizada
# n_id = nC:mero de individuos, 
#n_id_traumas = nC:mero de indivC-duos com traumas, 
#sem_traumas = nC:mero de indivC-duos sem traumas, 
#n_id_antimortem = nC:mero de indivC-duos com traumas antimortem, 
#n_id_perimortem = nC:mero de indivC-duos com traumas perimortem

#data_descr <- data_hmpit %>% select(n_id,n_id_naoafetados,
                                      # n_id_afetados,n_id_antimortem,
                                       #n_id_perimortem,n_tr_anterior,
                                       #n_tr_posterior,n_tr_lateral)

#descr <- stat.desc(data_descr)
#round(descr,2)

```



Visualizando distribuiC'C#o plotando boxplots
Por perC-odo:
```{r}

#plotando nC:mero de indivC-duos por perC-odo:
library(ggplot2)

plot.pr<- ggplot(dados_traumas, aes(x=cronologia,y=n_id,fill(dose)))+geom_boxplot()
plot.pr+scale_color_brewer(palette="Dark2")
#dados_traumas %>% filter(!is.na(n_id))%>% #retirando valores "NA" 
                #group_by(cronologia) %>% ggplot(dados_traumas,aes(x=cronologia,y=n_id,fill(dose))) +geom_boxplot()



#falta alterar tC-tulos e aparC*ncia
```



```{r}
#plotanto nC:mero de indivC-duos com traumas:
dados_traumas %>% filter(!is.na(n_id_afetados))%>%
                group_by(cronologia) %>% ggplot+geom_boxplot(aes(x=cronologia,y=n_id_afetados))
```

```{r}
#plotando nC:mero de indivC-duos com traumas anitmortem

dados_traumas %>% filter(!is.na(n_id_antimortem))%>%
                group_by(cronologia) %>% ggplot+geom_boxplot(aes(x=cronologia,y=n_id_antimortem))
```

```{r}
#plotando nC:mero de indivC-duos com traumas perimortem

dados_traumas %>% filter(!is.na(n_id_perimortem))%>%
                group_by(cronologia) %>% ggplot+geom_boxplot(aes(x=cronologia,y=n_id_perimortem))
```

Plotando grC!fico de barras com a contagem de amostras por perC-odo
```{r}
dados_traumas %>% count(cronologia) %>% top_n(10,n) %>% ggplot()+geom_col(aes(x=cronologia,y=n)) 
```

Por sexo:
```{r}
# F = feminino
# M = masculino
# NID = nC#o identificado
#nC:mero de indivC-duos


dados_traumas %>% filter(!is.na(n_id))%>%
                group_by(sexo) %>%  ggplot+geom_boxplot(aes(x=sexo,y=n_id))
##Lembrar de diminuir a escala do grC!fico
```


```{r}
#nC:mero de indivC-duos com traumas
dados_traumas %>% filter(!is.na(n_id_afetados))%>%
                group_by(sexo) %>%  ggplot+geom_boxplot(aes(x=sexo,y=n_id_afetados))
```

```{r}
#nC:mero de indivC-duos com traumas antimortem
dados_traumas %>% filter(!is.na(n_id_antimortem))%>%
                group_by(sexo) %>%  ggplot+geom_boxplot(aes(x=sexo,y=n_id_antimortem))
```

```{r}
#nC:mero de indivC-duos com traumas perimortem
dados_traumas %>% filter(!is.na(n_id_perimortem))%>%
                group_by(sexo) %>%  ggplot+geom_boxplot(aes(x=sexo,y=n_id_perimortem))
```
```{r}
dados_traumas %>% count(sexo) %>% top_n(20,n) %>% ggplot()+geom_col(aes(x=sexo,y=n)) 
```


Por regiC#o:

```{r}
# nC:meoro de indivC-duos
dados_traumas %>% filter(!is.na(n_id))%>% ggplot+geom_boxplot(aes(x=regiao,y=n_id))
```

```{r}
#nC:mero de indivC-duos com traumas
dados_traumas %>% filter(!is.na(n_id_afetados))%>% ggplot+geom_boxplot(aes(x=regiao,y=n_id_afetados))
# os resultados mostram que o vale de majes concentra mais casos de traumas, no entanto, sC3 pussui 4 amostra sendo desproporcional em relaC'C#o ao restante
```

```{r}
#nC:mero de indivC-duos com traumas antimortem
dados_traumas %>% filter(!is.na(n_id_antimortem))%>% ggplot+geom_boxplot(aes(x=regiao,y=n_id_antimortem))
```

```{r}
#nC:mero de indivC-duos com traumas perimortem
dados_traumas %>% filter(!is.na(n_id_perimortem))%>% ggplot+geom_boxplot(aes(x=regiao,y=n_id_perimortem))
```








## _APLICANDO MODELOS DE REGRESSCO_

```{r}

library(MASS)
#plot(data_hmpit$cronologia.ORD,data_hmpit$n_id_afetados, xlab = "Periodo",
    # ylab= "individuos com traumas")

M1 <- glm.nb(n_id_afetados b< cronologia.ORD+n_id_naoafetados, 
          link = "log", data = data_hmpit)

summary(M1)
effects(M1)
predict.glm(M1)
hist(predict.glm(M1))
```

```{r}
#residuals(M1)
drop1(M1, tets = "Chi")
plot(residuals.glm(M1, type="pearson"))
hist(residuals(M1))
```


Testando a semelhanC'a entre traumas antimortem, perimortem, anterior e posterior por meio do teste Qquadrado com correC'C#o de Yates. O teste foi aplicado considerando apenas os dados do banco de dados que foi possC-vel revisar e extrair estes valores. 

```{r}
#M x F hm antimortem
hm.anti <- as.table(rbind(c(6,80),c(54,149)))
dimnames(hm.anti)<-list(sexo = c("f","m"),
                        amostra = c("antimortem","n total"))
hm.anti
#chisq.test(hm.anti)
fisher.test(hm.anti)

fr.F <- 6/80
fr.F
fr.M <- 54/149
fr.M
```
```{r}
#M x F hm anterior
hm.anter <- as.table(rbind(c(2,80),c(93,149)))
dimnames(hm.anter)<-list(sexo = c("f","m"),
                        amostra = c("anterior","n total"))
hm.anter
#chisq.test(hm.anter)
fisher.test(hm.anter)

fr.F <- 2/80
fr.F
fr.M <- 93/149
fr.M
```


```{r}
#M <- as.table(rbind(c(762, 327, 468), c(484, 239, 477)))
#dimnames(M) <- list(gender = c("F", "M"),
#                  party = c("Democrat","Independent", "Republican"))
#(Xsq <- chisq.test(M))  # Prints test summary

#M x F hm posterior
hm.post <- as.table(rbind(c(32,149),c(14,80)))
dimnames(hm.post)<-list(sexo = c("m","f"),
                        amostra = c("posterior","n total"))
hm.post
#chisq.test(hm.post)
fisher.test(hm.post)

fr.M <- 32/149
fr.M
fr.F<- 14/80 
fr.F
```


```{r}
#M x F pit antimortem

pit.anti <- as.table(rbind(c(55,222),c(35,207)))
dimnames(pit.anti)<-list(sexo = c("m","f"),
                        amostra = c("antimortem","n total"))
pit.anti
#chisq.test(pit.anti)
fisher.test(pit.anti)

fr.M <- 55/222
fr.M
fr.F <- 35/207
fr.F
```


```{r}
#M x F pit perimortem

pit.peri <- as.table(rbind(c(20,222),c(17,207)))
dimnames(pit.peri)<-list(sexo = c("m","f"),
                        amostra = c("perimotem","n total"))
pit.peri
#chisq.test(pit.peri)
fisher.test(pit.peri)
fr.M <- 20/222 
fr.M
fr.F <- 17/207
fr.F
```


```{r}
#M x F pit anterior
pit.anter <- as.table(rbind(c(61,222),c(49,207)))
dimnames(pit.anter)<-list(sexo = c("m","f"),
                        amostra = c("anterior","n total"))
pit.anter
#chisq.test(pit.anter)
fisher.test(pit.anter)

fr.M <- 61/222 
fr.M
fr.F <- 49/207
fr.F
```


```{r}
#M x F pit posterior

pit.post <- as.table(rbind(c(30,222),c(30,207)))
dimnames(pit.post)<-list(sexo = c("m","f"),
                        amostra = c("posterior","n total"))
pit.post
#chisq.test(pit.post)
fisher.test(pit.post)
fr.M <- 30/222
fr.M
fr.F <-  30/207
fr.F
```

Comparando os sexos masculinos entre os perC-odos HM e PIT:

```{r}
#Mhm x Mpit antimortem

Mhm.pit.anti <- as.table(rbind(c(54,149),c(55,222)))
dimnames(Mhm.pit.anti)<-list(grupo = c("Mhm","Mpit"),
                        amostra = c("antimortem","n total"))
Mhm.pit.anti
#chisq.test(Mhm.pit.anti)
fisher.test(Mhm.pit.anti)

fr.Mhm <- 54/149
fr.Mhm
fr.Mpit <- 55/222
fr.Mpit
```

Comparando traumas nos indivC-duos masculinos entre os perC-odos

```{r}
#Mhm x Mpit perimortem

Mhm.pit.peri <- as.table(rbind(c(5,149),c(20,222)))
dimnames(Mhm.pit.peri)<-list(grupo = c("Mhm","Mpit"),
                        amostra = c("perimortem","n total"))
Mhm.pit.peri
#chisq.test(Mhm.pit.peri)
fisher.test(Mhm.pit.peri)

fr.Mhm <- 5/149
fr.Mhm
fr.Mpit <- 20/222
fr.Mpit

```


```{r}
#Mhm x Mpit anterior


Mhm.pit.anter <- as.table(rbind(c(93,149),c(61,222)))
dimnames(Mhm.pit.anter)<-list(grupo = c("Mhm","Mpit"),
                        amostra = c("anterior","n total"))
Mhm.pit.anter
#chisq.test(Mhm.pit.anter)
fisher.test(Mhm.pit.anter)

fr.Mhm <- 93/149
fr.Mhm
fr.Mpit <- 61/222
fr.Mpit
```


```{r}
#Mhm x Mpit posterior

Mhm.pit.post <- as.table(rbind(c(32,149),c(30,222)))
dimnames(Mhm.pit.post)<-list(grupo = c("Mhm","Mpit"),
                        amostra = c("posterior","n total"))
Mhm.pit.post
#chisq.test(Mhm.pit.post)
fisher.test(Mhm.pit.post)

fr.Mhm <- 32/149
fr.Mhm
fr.Mpit <- 30/222
fr.Mpit
```


```{r}
#Fhm x Fpit antimortem

Fhm.pit.anti <- as.table(rbind(c(6,80),c(35,207)))
dimnames(Fhm.pit.anti)<-list(grupo = c("Fhm","Fpit"),
                        amostra = c("antimortem","n total"))
Fhm.pit.anti
#chisq.test(Fhm.pit.anti)
fisher.test(Fhm.pit.anti)

fr.Fhm <- 6/80
fr.Fhm
fr.Fpit <- 35/207
fr.Fpit
```


```{r}
#Fhm x Fpit posterior

Fhm.pit.post <- as.table(rbind(c(14,80),c(30,207)))
dimnames(Fhm.pit.post)<-list(grupo = c("Fhm","Fpit"),
                        amostra = c("posterior","n total"))
Fhm.pit.post
#chisq.test(Fhm.pit.post)
fisher.test(Fhm.pit.post)

fr.Fhm <- 14/80
fr.Fhm
fr.Fpit <- 30/207
fr.Fpit


```

```{r}
#Fhm x Fpit anterior

Fhm.pit.anter <- as.table(rbind(c(2,80),c(49,207)))
dimnames(Fhm.pit.anter)<-list(grupo = c("Fhm","Fpit"),
                        amostra = c("posterior","n total"))
Fhm.pit.anter
#chisq.test(Fhm.pit.anter)
fisher.test(Fhm.pit.anter)

fr.Fhm <- 2/80
fr.Fhm
fr.Fpit <- 49/207
fr.Fpit
```

```{r}
hm.pit <- as.table(rbind(c(136,326),c(251,479)))
dimnames(hm.pit)<-list(grupo = c("hm","pit"),
                        amostra = c("afetados","n total"))
hm.pit
#chisq.test(hm.pit)
fisher.test(hm.pit)

```


```{r}
set.seed(1234)
norm <- rnorm(100000,mean=0,sd=1)
x <-as.data.frame(norm)

plotnorm<-ggplot(x, aes(x=norm)) + 
            geom_histogram(aes(y=..density..), colour="white", fill="white")+
            geom_density(alpha=.6, fill="darkred")
#ggsave(filename = "curva.jpg",plot = plotnorm,width = 4.5,height = 3)
qqplot(norm)
```

