---
title: "Explorando os dados traumas"
author: "Felipe"
date: "25/02/2022"
output:
  html_document: default
  pdf_document: default
  word_document: default
---

```{r setup, include=FALSE}
knitr::opts_chunk$set(echo = TRUE) #função para criar o tipo de saída do documento
```

Carregando bibliotecas para manipulação de dados 

```{r echo = FALSE}
# É	necessário instalar as biliotecas antes de carregá-las. Execute o seguinte padrão de comando para instalar as bibliotecas: install.packages ("nome da bilioteca")

#carregando bibliotecas de manipular dados com o supressor de alertas
suppressPackageStartupMessages(library(plyr)) 
suppressPackageStartupMessages(library(dplyr))
suppressPackageStartupMessages(library(tidyr))
suppressPackageStartupMessages(library(stringr))
suppressPackageStartupMessages(library(stringi))
suppressPackageStartupMessages(library(tidyverse))
suppressPackageStartupMessages(library(readr))

#carregando bibliotecas para descrição estatística e visualização

suppressPackageStartupMessages(library(pastecs))

#carregando biblioteca para criar a saída do documento
suppressPackageStartupMessages(library(knitr))
```


Carregando dados do arquivo  "traumas_centrosul_total.csv" correspondente a dados do centro-sul do Peru entre os períodos PIP,HM e PIT:
obs: a partir da linha 48 o banco contém dados de frequencia coletados por trabalhos que não foi possível obter acesso direto.

```{r}

dados_traumas <- read.csv("traumas_centrosul_total.csv", na.strings = "NA", sep = ";") 
names(dados_traumas) #execute este comando para ver os nomes das colunas/variáveis presentes no banco de dados

View(dados_traumas) #execute para visualizar todo o conjunto de dados em uma tabela separada

head(dados_traumas) 
```



## _Descrição estatística dos dados:_

Realizando descrição estatística dos dados númericos de interesse do estudo pela biblioteca "pastecs" 

```{r}
# A função summary também pode ser utilizada
# n_id = número de individuos, 
#n_id_traumas = número de indivíduos com traumas, 
#sem_traumas = número de indivíduos sem traumas, 
#n_id_antimortem = número de indivíduos com traumas antimortem, 
#n_id_perimortem = número de indivíduos com traumas perimortem

data_descr <- dados_traumas %>% select(n_id,n_id_naoafetados,n_id_afetados,n_id_antimortem,n_id_perimortem,n_tr_anterior,n_tr_posterior)

descr <- stat.desc(data_descr)
round(descr,2)

```



Visualizando distribuição plotando boxplots
Por período:
```{r}

#plotando número de indivíduos por período:
library(ggplot2)
dados_traumas %>% filter(!is.na(n_id))%>% #retirando valores "NA" 
                group_by(cronologia) %>% ggplot+geom_boxplot(aes(x=cronologia,y=n_id))

#falta alterar títulos e aparência
```



```{r}
#plotanto número de indivíduos com traumas:
dados_traumas %>% filter(!is.na(n_id_afetados))%>%
                group_by(cronologia) %>% ggplot+geom_boxplot(aes(x=cronologia,y=n_id_afetados))
```

```{r}
#plotando número de indivíduos com traumas anitmortem

dados_traumas %>% filter(!is.na(n_id_antimortem))%>%
                group_by(cronologia) %>% ggplot+geom_boxplot(aes(x=cronologia,y=n_id_antimortem))
```

```{r}
#plotando número de indivíduos com traumas perimortem

dados_traumas %>% filter(!is.na(n_id_perimortem))%>%
                group_by(cronologia) %>% ggplot+geom_boxplot(aes(x=cronologia,y=n_id_perimortem))
```

Plotando gráfico de barras com a contagem de amostras por período
```{r}
dados_traumas %>% count(cronologia) %>% top_n(10,n) %>% ggplot()+geom_col(aes(x=cronologia,y=n)) 
```

Por sexo:
```{r}
# F = feminino
# M = masculino
# NID = não identificado
#número de indivíduos


dados_traumas %>% filter(!is.na(n_id))%>%
                group_by(sexo) %>%  ggplot+geom_boxplot(aes(x=sexo,y=n_id))
##Lembrar de diminuir a escala do gráfico
```


```{r}
#número de indivíduos com traumas
dados_traumas %>% filter(!is.na(n_id_afetados))%>%
                group_by(sexo) %>%  ggplot+geom_boxplot(aes(x=sexo,y=n_id_afetados))
```

```{r}
#número de indivíduos com traumas antimortem
dados_traumas %>% filter(!is.na(n_id_antimortem))%>%
                group_by(sexo) %>%  ggplot+geom_boxplot(aes(x=sexo,y=n_id_antimortem))
```

```{r}
#número de indivíduos com traumas perimortem
dados_traumas %>% filter(!is.na(n_id_perimortem))%>%
                group_by(sexo) %>%  ggplot+geom_boxplot(aes(x=sexo,y=n_id_perimortem))
```
```{r}
dados_traumas %>% count(sexo) %>% top_n(20,n) %>% ggplot()+geom_col(aes(x=sexo,y=n)) 
```


Por região:

```{r}
# númeoro de indivíduos
dados_traumas %>% filter(!is.na(n_id))%>% ggplot+geom_boxplot(aes(x=regiao,y=n_id))
```

```{r}
#número de indivíduos com traumas
dados_traumas %>% filter(!is.na(n_id_afetados))%>% ggplot+geom_boxplot(aes(x=regiao,y=n_id_afetados))
# os resultados mostram que o vale de majes concentra mais casos de traumas, no entanto, só pussui 4 amostra sendo desproporcional em relação ao restante
```

```{r}
#número de indivíduos com traumas antimortem
dados_traumas %>% filter(!is.na(n_id_antimortem))%>% ggplot+geom_boxplot(aes(x=regiao,y=n_id_antimortem))
```

```{r}
#número de indivíduos com traumas perimortem
dados_traumas %>% filter(!is.na(n_id_perimortem))%>% ggplot+geom_boxplot(aes(x=regiao,y=n_id_perimortem))
```

Testando a associação entre as variáveis pelo teste Chiquadrado. Os dados foram previamente preparados em forma de tabelas de contigência para permitir a aplicação do teste:

obs1:as tabelas não contabiliza os dados de frequencia dos trabalhos que não foi possivel o acesso (precisa atualizar)
obs2: as tabelas referentes a somente a região e o período ainda não foram analisadas 

```{r}
#carregando dados em tabela de contigencia para aplicar o chiquadrado

#por região
regiao <- read.csv("regiao_contigent.csv", sep = ";",row.names = 1) %>% slice(-3)  #usando a função slice para retirar as linhas 3 correspondentes a região do vale de Lurín que contém dados faltantes 
View(regiao)
#por região e sexo:
```


```{r}
#por período
periodo <- read.csv("periodo_contigent.csv", sep = ";")
View(periodo)

#por periodo e sexo:

```


```{r}
#analisando dados de região por sexo:

regiao_sexo <- read.csv("regiao_sexo_contigent.csv", sep = ";", row.names = 1) %>% slice(-6,-7,-8) # aplicando a função slice para retirar as linhas 7 e 8 correspondentes a região do vale de Lurin que nC#o possui dados pareados por sexo
#View(regiao_sexo)


library("gplots") #usando o pacote de visualizaC'C#o dos dados matricial

#selecionando apenas as  colunas de número de amostras, traumas e sem traumas (há ausência de dados nas variáveis antimortem e perimortem) e  convertendo dados em matriz:

regiao_sexo_at <- regiao_sexo %>% select(n_id_traumas,sem_traumas)

rg.sexo.matriz <- as.table(as.matrix(regiao_sexo_at)) #transformando os dados em tipo matriz

#plotando gráfico balloonplot 

balloonplot(t(rg.sexo.matriz), main ="região por sexo", xlab ="", ylab="",label = FALSE, show.margins = FALSE)

```
```{r}
#aplicando teste chiquadrado para independencia das amostras
chisq <- chisq.test(rg.sexo.matriz)
chisq
```
_O resultado aponta que existe dependência entre as amostras, resta saber em quais pares de amostras especificamente_



```{r}
periodo_sexo <-read.csv("periodo_sexo_contigent.csv", sep = ";", row.names = 1)#row.names = 1) %>% select(n_id,n_id_traumas,sem_traumas) %>% slice(-6)
names(periodo_sexo)
#View(periodo_sexo)
head(periodo_sexo)
```


```{r}
periodo_sexo_at <- periodo_sexo %>% select(n_id_traumas,sem_traumas) #selecionando apenas as colunas que com valores númericos pareados

pr.sexo.matriz <- as.table(as.matrix(periodo_sexo_at))

#plotando gráfico balloonplot 

balloonplot(t(pr.sexo.matriz), main ="período por sexo", xlab ="", ylab="",
            label = FALSE, show.margins = FALSE)

```

```{r}
#aplicando teste chiquadrado para independencia das amostras
chisq <- chisq.test(pr.sexo.matriz)
chisq
```

