---
title: "Análise do banco de dados de traumas"
author: "Felipe Pinto"
date: '2022-07-16'
output: word_document
---

```{r setup, include=FALSE}
knitr::opts_chunk$set(echo = TRUE)
```

```{r echo = FALSE}
# É necessário instalar as biliotecas antes de processar as análises. Execute o seguinte padrão de comando para instalar as bibliotecas: install.packages ("nome da bilioteca")

#carregando bibliotecas para manipular dados com o supressor de alertas
suppressPackageStartupMessages(library(plyr)) 
suppressPackageStartupMessages(library(dplyr))
suppressPackageStartupMessages(library(tidyr))
suppressPackageStartupMessages(library(stringr))
suppressPackageStartupMessages(library(stringi))
suppressPackageStartupMessages(library(tidyverse))
suppressPackageStartupMessages(library(readr))
suppressPackageStartupMessages(library(tibble))


#carregando bibliotecas para descrição estatísticas, visualização e aplicação de modelos

suppressPackageStartupMessages(library(pastecs))
suppressPackageStartupMessages(library(ggplot2))

suppressPackageStartupMessages(library(knitr))
#suppressPackageStartupMessages(library(MASS))
```



#### _Carregando dados do arquivo  "traumas_centrosul_total.csv" correspondente a dados do centro-sul do Peru entre os períodos PIP (Período Intermédio Primeiro) HM (Horizonte Médio) e PIT(Período Intermédio Tardio):_ 
#### _Dados podem ser baixados em : https://github.com/FelipeArqdata/Human-conflict/tree/main/Dissertacao/Experimentos_

##### _obs1: a partir da linha 48 o banco contémm dados de frequência coletados por trabalhos que não foi possível obter acesso direto._
##### _obs2:apenas os dados do HM e PIT foram analisados_

```{r}

dados_traumas <- read.csv("traumas_centrosul_total.csv", na.strings = "NA", sep = ";") 
names(dados_traumas) #execute este comando para ver os nomes das colunas e variáveis presentes no banco de dados

#View(dados_traumas) #execute para visualizar todo o conjunto de dados em uma janela separada

#head(dados_traumas) #execute para visualizar apenas as primeiras 5 observações dos dados
```

```{r}
library(dplyr)
data_hmpit <-dados_traumas %>% filter(cronologia%in%c("HM","PIT"))
as.data.frame(data_hmpit)
d.analise <- select(data_hmpit,grupo.regional,cronologia,cronologia.ORD,sexo,n_id,n_id_afetados,n_id_naoafetados,n_fr_afetados,n_id_antimortem,n_id_perimortem,n_tr_anterior,n_tr_posterior)
#names(d.analise)
#View(d.analise)


```

Carregando pacotes para construção de gráficos descritivos
```{r}
library(ggplot2)
#install.packages("patchwork")
library(patchwork)
library(RColorBrewer)
```


```{r}

p.nid <- ggplot(d.analise, aes(x=n_id,fill = grupo.regional)) + 
  geom_histogram(aes(y=..density..))+facet_grid(grupo.regional ~ .)+ theme_classic()
  p.nid+ geom_density()+facet_grid(grupo.regional ~ .)+ theme_classic()
  p.nid+scale_color_brewer(palette="Greys")

```


```{r}
p.nid+scale_fill_brewer(palette="Dark2")  
```


```{r}
p.nid+ geom_vline(aes(xintercept=median(n_id)),
            color="black", linetype="dashed", size=1)+ theme_classic()
p.nid+ geom_density()+facet_grid(grupo.regional ~ .)+ theme_classic()
```




## _Testando a semelhança entre traumas antimortem, perimortem, anterior e posterior por meio do teste Exato de Fisher. O teste foi aplicado considerando apenas os dados do banco de dados que foi possível revisar e extrair os dados quantitativos dessas variáveis_ 

```{r}
# Comparando traumas antimortem entre os sexos masculino e feminino durante o HM
#M x F hm antimortem
hm.anti <- as.table(rbind(c(6,80),c(54,149)))
dimnames(hm.anti)<-list(sexo = c("f","m"),
                        amostra = c("antimortem","n total"))
hm.anti
#chisq.test(hm.anti)
fisher.test(hm.anti)

fr.F <- 6/80
fr.F
fr.M <- 54/149
fr.M
```
```{r}
# Comparando traumas da região anterior entre os sexos masculino e feminino durante o HM
#M x F hm anterior
hm.anter <- as.table(rbind(c(2,80),c(93,149)))
dimnames(hm.anter)<-list(sexo = c("f","m"),
                        amostra = c("anterior","n total"))
hm.anter
#chisq.test(hm.anter)
fisher.test(hm.anter)

fr.F <- 2/80
fr.F
fr.M <- 93/149
fr.M
```


```{r}
# Comparando traumas perimortem entre os sexos masculino e feminino durante o HM

#M x F hm posterior
hm.post <- as.table(rbind(c(32,149),c(14,80)))
dimnames(hm.post)<-list(sexo = c("m","f"),
                        amostra = c("posterior","n total"))
hm.post
#chisq.test(hm.post)
fisher.test(hm.post)

fr.M <- 32/149
fr.M
fr.F<- 14/80 
fr.F
```


```{r}
# Comparando traumas antimortem entre os sexos masculino e feminino durante o PIT
#M x F pit antimortem

pit.anti <- as.table(rbind(c(55,222),c(35,207)))
dimnames(pit.anti)<-list(sexo = c("m","f"),
                        amostra = c("antimortem","n total"))
pit.anti
#chisq.test(pit.anti)
fisher.test(pit.anti)

fr.M <- 55/222
fr.M
fr.F <- 35/207
fr.F
```


```{r}
# Comparando traumas perimortem entre os sexos masculino e feminino durante o PIT
#M x F pit perimortem

pit.peri <- as.table(rbind(c(20,222),c(17,207)))
dimnames(pit.peri)<-list(sexo = c("m","f"),
                        amostra = c("perimotem","n total"))
pit.peri
#chisq.test(pit.peri)
fisher.test(pit.peri)
fr.M <- 20/222 
fr.M
fr.F <- 17/207
fr.F
```


```{r}
# Comparando traumas na região anterior do crânio entre os sexos masculino e feminino durante o PIT
#M x F pit anterior
pit.anter <- as.table(rbind(c(61,222),c(49,207)))
dimnames(pit.anter)<-list(sexo = c("m","f"),
                        amostra = c("anterior","n total"))
pit.anter
#chisq.test(pit.anter)
fisher.test(pit.anter)

fr.M <- 61/222 
fr.M
fr.F <- 49/207
fr.F
```


```{r}
# Comparando traumas na região posterior do crânio entre os sexos masculino e feminino durante o PIT
#M x F pit posterior

pit.post <- as.table(rbind(c(30,222),c(30,207)))
dimnames(pit.post)<-list(sexo = c("m","f"),
                        amostra = c("posterior","n total"))
pit.post
#chisq.test(pit.post)
fisher.test(pit.post)
fr.M <- 30/222
fr.M
fr.F <-  30/207
fr.F
```

Comparando os sexos masculinos entre os perC-odos HM e PIT:

```{r}
# Comparando traumas antimortem no sexo masculino entre os períodos HM e PIT
#Mhm x Mpit antimortem

Mhm.pit.anti <- as.table(rbind(c(54,149),c(55,222)))
dimnames(Mhm.pit.anti)<-list(grupo = c("Mhm","Mpit"),
                        amostra = c("antimortem","n total"))
Mhm.pit.anti
#chisq.test(Mhm.pit.anti)
fisher.test(Mhm.pit.anti)

fr.Mhm <- 54/149
fr.Mhm
fr.Mpit <- 55/222
fr.Mpit
```

Comparando traumas nos indivC-duos masculinos entre os perC-odos

```{r}
# Comparando traumas perimortem no sexo masculino entre os períodos HM e PIT
#Mhm x Mpit perimortem

Mhm.pit.peri <- as.table(rbind(c(5,149),c(20,222)))
dimnames(Mhm.pit.peri)<-list(grupo = c("Mhm","Mpit"),
                        amostra = c("perimortem","n total"))
Mhm.pit.peri
#chisq.test(Mhm.pit.peri)
fisher.test(Mhm.pit.peri)

fr.Mhm <- 5/149
fr.Mhm
fr.Mpit <- 20/222
fr.Mpit

```


```{r}
# Comparando traumas na região anterior do crânio no sexo masculino entre os períodos HM e PIT
#Mhm x Mpit anterior


Mhm.pit.anter <- as.table(rbind(c(93,149),c(61,222)))
dimnames(Mhm.pit.anter)<-list(grupo = c("Mhm","Mpit"),
                        amostra = c("anterior","n total"))
Mhm.pit.anter
#chisq.test(Mhm.pit.anter)
fisher.test(Mhm.pit.anter)

fr.Mhm <- 93/149
fr.Mhm
fr.Mpit <- 61/222
fr.Mpit
```


```{r}
# Comparando traumas na região posterior do crânio no sexo masculino entre os períodos HM e PIT
#Mhm x Mpit posterior

Mhm.pit.post <- as.table(rbind(c(32,149),c(30,222)))
dimnames(Mhm.pit.post)<-list(grupo = c("Mhm","Mpit"),
                        amostra = c("posterior","n total"))
Mhm.pit.post
#chisq.test(Mhm.pit.post)
fisher.test(Mhm.pit.post)

fr.Mhm <- 32/149
fr.Mhm
fr.Mpit <- 30/222
fr.Mpit
```


```{r}
# Comparando traumas antimortem no sexo feminino entre os períodos HM e PIT
#Fhm x Fpit antimortem

Fhm.pit.anti <- as.table(rbind(c(6,80),c(35,207)))
dimnames(Fhm.pit.anti)<-list(grupo = c("Fhm","Fpit"),
                        amostra = c("antimortem","n total"))
Fhm.pit.anti
#chisq.test(Fhm.pit.anti)
fisher.test(Fhm.pit.anti)

fr.Fhm <- 6/80
fr.Fhm
fr.Fpit <- 35/207
fr.Fpit
```


```{r}
# Comparando traumas na região posterior no sexo feminino entre os períodos HM e PIT
#Fhm x Fpit posterior

Fhm.pit.post <- as.table(rbind(c(14,80),c(30,207)))
dimnames(Fhm.pit.post)<-list(grupo = c("Fhm","Fpit"),
                        amostra = c("posterior","n total"))
Fhm.pit.post
#chisq.test(Fhm.pit.post)
fisher.test(Fhm.pit.post)

fr.Fhm <- 14/80
fr.Fhm
fr.Fpit <- 30/207
fr.Fpit


```

```{r}
# Comparando traumas na região anterior no sexo feminino  entre os períodos HM e PIT
#Fhm x Fpit anterior

Fhm.pit.anter <- as.table(rbind(c(2,80),c(49,207)))
dimnames(Fhm.pit.anter)<-list(grupo = c("Fhm","Fpit"),
                        amostra = c("posterior","n total"))
Fhm.pit.anter
#chisq.test(Fhm.pit.anter)
fisher.test(Fhm.pit.anter)

fr.Fhm <- 2/80
fr.Fhm
fr.Fpit <- 49/207
fr.Fpit
```

```{r}
# Comparando traumas totais entre os períodos HM e PIT
hm.pit <- as.table(rbind(c(136,326),c(251,479)))
dimnames(hm.pit)<-list(grupo = c("hm","pit"),
                        amostra = c("afetados","n total"))
hm.pit

fisher.test(hm.pit)

```

