---
title: "Procedimentos de aplicação de testes Exato de Fisher"
author: "Felipe"
date: '2022-07-28'
output: word_document
---



## Testando a semelhança entre traumas antimortem, perimortem, anterior e posterior por meio de testes Exato de Fisher. O teste foi aplicado considerando apenas os dados do banco de dados que foi possível revisar e extrair os dados quantitativos dessas variáveis

Obs: Os valores podem ser consultados, verificando a base de dados de traumas.


```{r}
# Comparando traumas antimortem entre os sexos masculino e feminino durante o HM
#M x F hm antimortem
hm.anti <- as.table(rbind(c(6,80),c(54,149)))
dimnames(hm.anti)<-list(sexo = c("f","m"),
                        amostra = c("antimortem","n total"))
hm.anti

fisher.test(hm.anti)

#calculando frequências relativas

fr.F <- 6/80
fr.F
fr.M <- 54/149
fr.M
```


```{r}
# Comparando traumas da região anterior entre os sexos masculino e feminino durante o HM

#M x F hm anterior
hm.anter <- as.table(rbind(c(2,80),c(93,149)))
dimnames(hm.anter)<-list(sexo = c("f","m"),
                        amostra = c("anterior","n total"))
hm.anter

fisher.test(hm.anter)

#calculando frequências relativas

fr.F <- 2/80
fr.F
fr.M <- 93/149
fr.M
```


```{r}
# Comparando traumas perimortem entre os sexos masculino e feminino durante o HM

#M x F hm posterior

hm.post <- as.table(rbind(c(32,149),c(14,80)))
dimnames(hm.post)<-list(sexo = c("m","f"),
                        amostra = c("posterior","n total"))
hm.post

fisher.test(hm.post)

#calculando frequências relativas
fr.M <- 32/149
fr.M
fr.F<- 14/80 
fr.F
```


```{r}
# Comparando traumas antimortem entre os sexos masculino e feminino durante o PIT

#M x F pit antimortem

pit.anti <- as.table(rbind(c(55,222),c(35,207)))
dimnames(pit.anti)<-list(sexo = c("m","f"),
                        amostra = c("antimortem","n total"))
pit.anti

fisher.test(pit.anti)

#calculando frequências relativas
fr.M <- 55/222
fr.M
fr.F <- 35/207
fr.F
```

```{r}
# Comparando traumas antimortem entre os sexos masculino e feminino durante o PIT

#M x F pit antimortem

pit.anti <- as.table(rbind(c(55,222),c(35,207)))
dimnames(pit.anti)<-list(sexo = c("m","f"),
                        amostra = c("antimortem","n total"))
pit.anti

fisher.test(pit.anti)

#calculando frequências relativas
fr.M <- 55/222
fr.M
fr.F <- 35/207
fr.F
```


```{r}
# Comparando traumas na região anterior do crânio entre os sexos masculino e feminino durante o PIT

#M x F pit anterior
pit.anter <- as.table(rbind(c(61,222),c(49,207)))
dimnames(pit.anter)<-list(sexo = c("m","f"),
                        amostra = c("anterior","n total"))
pit.anter

fisher.test(pit.anter)

#calculando frequências relativas
fr.M <- 61/222 
fr.M
fr.F <- 49/207
fr.F
```



```{r}
# Comparando traumas na região posterior do crânio entre os sexos masculino e feminino durante o PIT

#M x F pit posterior

pit.post <- as.table(rbind(c(30,222),c(30,207)))
dimnames(pit.post)<-list(sexo = c("m","f"),
                        amostra = c("posterior","n total"))
pit.post

fisher.test(pit.post)

#calculando frequências relativas
fr.M <- 30/222
fr.M
fr.F <-  30/207
fr.F
```


```{r}
# Comparando traumas antimortem no sexo masculino entre os períodos HM e PIT

#Mhm x Mpit antimortem

Mhm.pit.anti <- as.table(rbind(c(54,149),c(55,222)))
dimnames(Mhm.pit.anti)<-list(grupo = c("Mhm","Mpit"),
                        amostra = c("antimortem","n total"))
Mhm.pit.anti

fisher.test(Mhm.pit.anti)

#calculando frequências relativas
fr.Mhm <- 54/149
fr.Mhm
fr.Mpit <- 55/222
fr.Mpit
```

Comparando traumas nos indivíduos masculinos entre os períodos

```{r}
# Comparando traumas perimortem no sexo masculino entre os períodos HM e PIT

#Mhm x Mpit perimortem

Mhm.pit.peri <- as.table(rbind(c(5,149),c(20,222)))
dimnames(Mhm.pit.peri)<-list(grupo = c("Mhm","Mpit"),
                        amostra = c("perimortem","n total"))
Mhm.pit.peri

fisher.test(Mhm.pit.peri)

#calculando frequências relativas
fr.Mhm <- 5/149
fr.Mhm
fr.Mpit <- 20/222
fr.Mpit

```

```{r}
# Comparando traumas na região anterior do crânio no sexo masculino entre os períodos HM e PIT

#Mhm x Mpit anterior


Mhm.pit.anter <- as.table(rbind(c(93,149),c(61,222)))
dimnames(Mhm.pit.anter)<-list(grupo = c("Mhm","Mpit"),
                        amostra = c("anterior","n total"))
Mhm.pit.anter

fisher.test(Mhm.pit.anter)

#calculando frequências relativas
fr.Mhm <- 93/149
fr.Mhm
fr.Mpit <- 61/222
fr.Mpit
```

```{r}
# Comparando traumas na região posterior do crânio no sexo masculino entre os períodos HM e PIT

#Mhm x Mpit posterior

Mhm.pit.post <- as.table(rbind(c(32,149),c(30,222)))
dimnames(Mhm.pit.post)<-list(grupo = c("Mhm","Mpit"),
                        amostra = c("posterior","n total"))
Mhm.pit.post

fisher.test(Mhm.pit.post)

#calculando frequências relativas
fr.Mhm <- 32/149
fr.Mhm
fr.Mpit <- 30/222
fr.Mpit
```

```{r}
# Comparando traumas antimortem no sexo feminino entre os períodos HM e PIT

#Fhm x Fpit antimortem

Fhm.pit.anti <- as.table(rbind(c(6,80),c(35,207)))
dimnames(Fhm.pit.anti)<-list(grupo = c("Fhm","Fpit"),
                        amostra = c("antimortem","n total"))
Fhm.pit.anti

fisher.test(Fhm.pit.anti)

#calculando frequências relativas
fr.Fhm <- 6/80
fr.Fhm
fr.Fpit <- 35/207
fr.Fpit
```

```{r}
# Comparando traumas na região posterior no sexo feminino entre os períodos HM e PIT

#Fhm x Fpit posterior

Fhm.pit.post <- as.table(rbind(c(14,80),c(30,207)))
dimnames(Fhm.pit.post)<-list(grupo = c("Fhm","Fpit"),
                        amostra = c("posterior","n total"))
Fhm.pit.post

fisher.test(Fhm.pit.post)

#calculando frequências relativas
fr.Fhm <- 14/80
fr.Fhm
fr.Fpit <- 30/207
fr.Fpit


```

```{r}
# Comparando traumas na região anterior no sexo feminino  entre os períodos HM e PIT

#Fhm x Fpit anterior

Fhm.pit.anter <- as.table(rbind(c(2,80),c(49,207)))
dimnames(Fhm.pit.anter)<-list(grupo = c("Fhm","Fpit"),
                        amostra = c("posterior","n total"))
Fhm.pit.anter

fisher.test(Fhm.pit.anter)

#calculando frequências relativas
fr.Fhm <- 2/80
fr.Fhm
fr.Fpit <- 49/207
fr.Fpit
```

```{r}
# Comparando traumas totais entre os períodos HM e PIT

hm.pit <- as.table(rbind(c(136,326),c(251,479)))
dimnames(hm.pit)<-list(grupo = c("hm","pit"),
                        amostra = c("afetados","n total"))
hm.pit

fisher.test(hm.pit)

```


